臺灣桃園地方法院行政訴訟判決　　　　　110年度交字第362號
原　　　告　彭麗珠　
被　　　告　交通部公路總局新竹區監理所

代　表　人　吳季娟　
上列當事人間交通裁決事件，原告不服被告民國110 年7 月23日
竹監新四字第51－D49D50122 號裁決，提起行政訴訟，本院判決
如下：
    主  文
一、原處分撤銷。
二、訴訟費用新臺幣參佰元由被告負擔。
三、被告應給付原告新臺幣參佰元。
    事實及理由
壹、程序部分
一、本件原告不服被告於民國110 年7 月23日以竹監新四字第51
    －D49D50122 號裁決書（下稱原處分）所為之裁決，向本院
    提起撤銷訴訟，依兩造書狀所述各節及卷內資料所示，本件
    事證已臻明確，本院認無經言詞辯論之必要，爰依行政訴訟
    法第237 條之7 之規定，不經言詞辯論而為判決。
貳、實體部分
一、事實概要：
    原告先於91年3 月3 日駕駛車牌號碼000-000 號車，因有違
    反道路交通管理處罰條例（下稱道交條例）第56條「在設有
    禁止停車標誌、標線之處所停車者」之規定，遭警方拖吊舉
    發，並裁處罰鍰新臺幣（下同）600 元，並諭知易處處分，
    經裁罰機關交通部新竹區監理所中壢監理站於92年7 月14日
    開立裁決書同年7 月28日送達完成，並依90年6 月1 日施行
    之道交條例第65條、68條規定，自92年8 月29日逕行註銷機
    車駕照1 年。嗣原告於110 年1 月31日13時4 分許，騎乘車
    牌號碼000 －000 號普通重型機車（下稱系爭車輛），行經
    桃園市○○區○○街000 號前時，因與他車發生交通事故，
    經桃園市政府警察局中壢分局交通中隊（下稱舉發機關）員
    警認原告駕駛執照業經註銷仍駕機車之違規，遂於110 年3
    月14日舉發並填掌電字第D49D50122 號之舉發違反道路交通
    管理事件通知單（下稱系爭舉發通知單），並移送被告處理
    。嗣原告到案陳述不服舉發，經被告函請舉發機關協助查明
    事實後，認原告確有「駕駛執照經註銷仍駕駛機車」之違規
    行為，即於110 年7 月23日填製竹監新四字第51-D49D50122
    號裁決書，爰依道交條例第21條第1 項第4 款及違反道路交
    通管理事件統一裁罰基準及處理細則（下稱裁罰基準及處理
    細則）等規定，裁處原告罰鍰9,000 元、駕駛執照扣繳等處
    分。原告不服，於是提起本件行政訴訟。
二、原告起訴主張及聲明：
  ㈠主張要旨：
    原告於68年取得駕駛執照，迄110 年7 月26日，未收到任何
    通知駕駛執照被註銷，110 年7 月26日收到掛號信才知駕駛
    執照被註銷等語。
  ㈡聲明：原處分撤銷。
三、被告答辯及聲明：
  ㈠答辯要旨：
  ⒈按90年6 月1 日施行之道交條例第65條第1 項第3 款規定：
    「汽車所有人、駕駛人違反道路交通管理，經主管機關裁決
    後逾十五日未向管轄地方法院聲明異議，或其聲明異議經法
    院裁定確定，而不依裁決或裁定繳納罰鍰或不繳送汽車牌照
    、駕駛執照者，依左列規定處理之：三、罰鍰不繳者，按其
    罰鍰數額，易處吊扣汽車牌照或駕駛執照一個月至三個月；
    不依期限繳送汽車牌照或駕駛執照者，吊銷其汽車牌照或駕
    駛執照。」；次按行為時之處罰條例第21條第1 項第4 款規
    定：「汽車駕駛人，有下列情形之一者，處新臺幣六千元以
    上一萬二千元以下罰鍰，並當場禁止其駕駛：四、駕駛執照
    業經吊銷、註銷仍駕駛小型車或機車。」；按90年5 月30日
    施行之違反道路交通管理事件統一裁罰基準及處理細則第77
    條規定：「處理違反道路交通管理事件之有關資料、簿冊等
    應妥為保存，保存屆滿一年者，得予銷毀。但未結案或涉及
    刑事責任之有關文件，仍繼續保存。」，分別定有明文。
  ⒉本案經桃園市政府交通事件裁決處於110 年8 月18日以桃交
    裁罰字第1100084467號函復：二、經查第D1A000000 號違規
    ，係原告於91年3 月3 日駕駛車牌號碼000-000 號車，因違
    反道交條例第56條（在設有禁止停車標誌、標線之處所停車
    者）規定，遭警方拖吊舉發，裁處罰鍰600 元，惟其仍未繳
    納罰鍰，亦未提起申明異議，復經當時裁罰機關（交通部公
    路總局新竹區監理所中壢監理站），於92年7 月14日開立裁
    決書，同年7 月28日完成送達，旋依90年6 月1 日施行道交
    條例第65條、68條規定辦理，爰自92年8 月29日逕行註銷機
    車駕照1 年。
  ⒊綜上所述，原告機車駕照業經註銷仍騎乘機車行駛於道路，
    本所新竹市監理站依規裁處，應屬適法。本件原告之訴為無
    理由，請依法駁回原告之訴等語置辯。
  ㈡聲明：駁回原告之訴。
四、本院之判斷：
  ㈠前提事實：
    原告先於91年3 月3 日因有「在設有禁止停車標誌、標線之
    處所停車者」之違規行為，經交通部公路總局新竹區監理所
    中壢監理站依道交條例第56條（在設有禁止停車標誌、標線
    之處所停車者）規定，裁處罰鍰600 元，及「易處處分」。
    嗣原告於110 年1 月31日13時4 分許，騎乘系爭車輛，行經
    桃園市○○區○○街000 號前，因與他車發生交通事故，嗣
    後為舉發機關員警認原告駕駛執照經註銷仍駕機車之違規，
    並有原告機車駕駛人基本資料1 紙、新竹市監理站110 年8
    月16日竹監新站字第1100231368A 號函影本1 份、桃園市政
    府交通事件裁決處110 年8 月18日桃交裁罰字第1100084467
    號函影本1 份、新竹市監理站110 年8 月16日竹監新站字第
    0000000000B 號函影本1 份、桃園市政府警察局交通警察大
    隊110 年8 月18日桃警交大安字第1100015901號函影本1 份
    、竹監新四字第51-D49D50122號裁決書及裁決書送達證影本
    各1 份、被告110 年10月18日竹監新字第1100312890號函影
    本1 份、系爭機車車籍資料查詢畫面1 紙等資料在卷（見本
    院卷第30至42頁）可憑。
  ㈡交通部公路總局新竹區監理所中壢監理站於92年7 月14日依
    道交條例第56條（在設有禁止停車標誌、標線之處所停車者
    ）規定，裁處原告罰鍰600 元，及諭知「易處處分」，該裁
    決書於同年7 月28日送達原告，惟地址書寫「新竹市○○街
    000 號」，此有桃園市政府交通事件裁決處110 年8 月18日
    桃交裁罰字第1100084467號函暨所附第D1A000000 號違規查
    詢單、裁決查詢報表等影本各1 份可稽（見本院卷第34至38
    頁），而原告於91年10月3 日戶籍址設桃園市○○區○○路
    000 號，亦有其個人戶籍資料查詢結果1 紙在卷可憑，該裁
    決書是否有合法送達而屬合法有效確定，固堪置疑。
  ㈢惟按「汽車車身式樣、輪胎隻數或尺寸、燃料種類、座位、
    噸位、引擎、車架、車身、頭燈等設備或使用性質、顏色、
    汽車所有人名稱、地址等如有變更，均應向公路監理機關辦
    理登記」，道安規則第23條第1 項定有明文。依此所登記之
    車籍資料，目的在於確保公路監理機關對於車輛動態之掌握
    ，屬公路監理機關對於車輛之行政管理措施。又「公路監理
    電腦系統車輛車籍及駕駛人駕籍增設住所或就業處所地址作
    業注意事項」第1 點規定：「車主、駕駛人依規定向公路監
    理機關申領之車輛牌照、駕駛執照，係以戶籍地址為登記地
    址；基於社會現況及便民原則，並因應車主、駕駛人需要及
    行政程序法第72條合法送達處所規定，於公路監理電腦系統
    車籍及駕籍檔中增列住居所或就業處所地址，以利公路監理
    機關及相關機關各項便民服務通知事項、公路法、道路交通
    管理處罰條例及強制汽車責任保險法等法令規定之行政文書
    寄達，特訂定本注意事項」、「公路監理機關受理車主、駕
    駛人申請增設住居所或就業處所地址後，應立即登載於公路
    監理電腦系統之車籍及駕籍檔中；各項便民服務之通知事項
    、公路法、道路交通管理處罰條例及強制汽車責任保險法等
    法令規定之行政文書寄達，皆以住居所或就業處所地址寄發
    」，亦為99年2 月23日修正之「公路監理電腦系統車輛車籍
    及駕駛人駕籍增設住所或就業處所地址作業注意事項」第1
    點、第5 點分別定有明文。基此立法意旨，有關對汽車所有
    人之各項通知，當應向公路監理機關所登記之「車籍地址」
    為送達。
  ㈣原告戶籍地址雖有遷移，已如前述，然原告駕籍地址仍址設
    「新竹市○○街000 號」，自始至終並未向監理機關辦理增
    列通訊地址，此有被告所提供之駕駛人基本資料1 份附卷（
    見本院卷第30頁）可稽。則交通部公路總局新竹區監理所中
    壢監理站於92年7 月14日製發上開第D1A000000 號裁決書，
    並於92年7 月28日將上開裁決書送達上揭原告當時之駕籍地
    址即「新竹市○○街000 號」住處，該裁決書既已於合法送
    達予原告，則該裁決書已於是日發生送達之效力。
  ㈤原處分即被告110 年7 月23日竹監新四字第51－D49D50122
    號之裁決處分，係屬無效之處分：
  ⒈按「汽車駕駛人，有下列情形之一者，處新臺幣六千元以上
    一萬二千元以下罰鍰，並當場禁止其駕駛：四、駕駛執照業
    經吊銷、註銷仍駕駛小型車或機車。」，行為時道交條例第
    21條第1 項第4 款定有明文。
  ⒉次按「汽車所有人、駕駛人違反道路交通管理，經主管機關
    裁決後逾15日未向管轄之地方法院聲明異議，或其聲明異議
    經法院裁定確定，而不依裁決或裁定繳納罰鍰或不繳送汽車
    牌照、駕駛執照者，依左列規定處理之：三、罰鍰不繳者，
    按其罰鍰數額，易處吊扣汽車牌照或駕駛執照一個月至三個
    月；不依期限繳送汽車牌照或駕駛執照者，吊銷其汽車牌照
    或駕駛執照。」90年6 月1 日施行之道交條例第65條第1 項
    第3 款定有明文。核其規定之性質，乃受處分人逾期未履行
    處罰條例第65條第1 項本文所規定繳納罰鍰義務之行為，所
    為註銷駕照之處分（統稱為易處處分），核係限制、剝奪汽
    （機）車行駛權利之裁罰性不利處分，屬行政罰法第2 條第
    1 款、第2 款所定其他種類之行政罰。準此，倘裁罰機關，
    就關於駕駛執照逾期不繳送之處理部分，如於裁罰作成時，
    受處分人是否有違反不遵期駕駛執照之事實尚未發生在先，
    則其所為上開易處處分之法律構成要件即尚未實現，而裁罰
    機關尚未取得依處罰條例第65條第1 項第3 款規定作成該加
    重處罰（即易處處分）之權限，即不得據此規定予以易處註
    銷駕駛人之駕駛執照，而係待受處分人確有不遵期繳送汽車
    駕駛執照之違規行為後（即構成要件實現後），始得再依處
    罰條例第65條第1 項第3 款規定另為易處註銷受處分人之駕
    駛執照之處分，並再分別作成上開易處處分為送達。否則，
    裁決機關未另為註銷銷駕駛執照處分，並送達處分人，即不
    生其駕駛執照經註銷之效力，此並有104 年度高等行政法院
    及地方法院行政訴訟庭法律座談會提案二之研討意見足參。
    準此，是受罰鍰之處分，若當事人未於期限內繳納罰鍰者，
    裁決機關所為「逕行註銷」之處分，仍應送達當事人，始生
    處分之效力。然本件前一處分即92年7 月14日開立之裁決書
    ，僅是裁決機關裁處原告罰鍰600 元，若原告未為繳納，則
    被告逕行註銷原告駕駛執照之處分，更應踐行送達程序，使
    原告知悉其駕駛執照業已註銷，方生處分之效力。
  ⒊況按交通部93年1 月27日交路⑴字第0930000934號函文表示
    略以：「一、查行政程序法第110 條第1 項規定…，故道路
    交通違規行為依道路交通管理處罰條例各條文規定應處逕行
    註銷駕駛執照處分，其處罰當依上開行政程序法規定於『送
    達相對人』時，方生『逕行註銷駕駛執照』之效力，亦即有
    關上開逕行註銷駕駛執照處分，如未依行政程序法第1 章第
    11節之送達相關規定完成送達者，當不生『逕行註銷駕駛執
    照』效力，亦無『仍不知自己駕照遭註銷，仍在駕車』之疑
    慮。二、民眾如有不知自己駕照遭註銷而於事後方由其他方
    式得知之情形，當可向處罰機關查詢、反映或申訴，本部已
    責成公路總局轉請轄屬監理裁罰機關，確依相關規定完成送
    達效力者方可執行逕行註銷駕駛執照處分，以維民眾權益」
    等語觀之，交通部亦明白向其轄下所屬之各監理機關表示，
    若有逕行註銷駕駛執照處分時，亦應按照行政程序法等相關
    規定為送達，始對處分之相對人生「逕行註銷」之效力。
  ⒋復按「行政處分有下列各款情形之一者，無效：一、不能由
    書面處分中得知處分機關者。二、應以證書方式作成而未給
    予證書者。三、內容對任何人均屬不能實現者。四、所要求
    或許可之行為構成犯罪者。五、內容違背公共秩序、善良風
    俗者。六、未經授權而違背法規有關專屬管轄之規定或缺乏
    事務權限者。七、其他具有重大明顯之瑕疵者」，行政程序
    法第111 條定有明文。本條係仿自德國聯邦行政程序法第44
    條而來（見行政院版行政程序法草案第95條及陳婉真委員等
    提案版第74條之說明）。其中第7 款「其他具有重大明顯之
    瑕疵者」所仿之德國聯邦行政程序法第44條第1 項係規定：
    「行政處分有特別重大之瑕疵，依其一切足以斟酌之情形，
    加以合理之判斷，可認為明顯者，無效」本條之原草案即行
    政院版行政程序法草案第95條說明欄載：「一本條規定行政
    處分無效之判斷標準。二……行政處分之瑕疵須達重大，且
    依一般人合理之判斷甚為明顯而一目了然者，始為無效…」
    （陳婉真委員提案版之說明亦同）據上述可知，判斷行政程
    序法第111 條第7 款之行政處分所具重大瑕疵是否明顯，應
    斟酌與行政處分有關之一切情形，予以合理判斷之。
  ⒌再者，按行政程序法第93條第1 項規定，行政機關作成行政
    處分無裁量權者，以法律有明文規定或為確保行政處分法定
    要件之履行而以該要件為附款內容者，得為「期限」、「條
    件」、「負擔」、「保留行政處分之廢止權」、「保留負擔
    之事後附加或變更」等附款之記載。上開規定所稱「為確保
    行政處分法定要件之履行而以該要件為附款內容」，係就授
    益行政處分而言，負擔處分不生「為確保行政處分法定要件
    之履行」而能「以該要件為附款內容」之問題。依道交條例
    第65條第1 項第3 款規定，罰鍰不繳者，按其罰鍰數額，易
    處吊扣汽車牌照或駕駛執照1 個月至3 個月；不依期限繳送
    駕駛執照者，吊銷其駕駛執照，處分形式或實質確定後而不
    依限期繳納罰鍰，按其罰鍰數額吊扣駕駛執照；仍不依限期
    繳送駕駛執照者，吊銷其駕駛執照，此等易處處分性質上為
    「羈束處分」。道交條例第65條第1 項第3 款並未規定主管
    機關得作成附條件之易處處分。又主管機關依道交條例第65
    條第1 項第3 款作成之易處處分係負擔處分，且查無其他法
    律規定允許主管機關得作成附條件之易處處分，自不得附條
    件。
  ⒍經查，本件原處分係以交通部公路總局新竹區監理所中壢監
    理站於92年7 月14日製發上開第D1A000000 號裁決書，因原
    告未繳納罰鍰600 元，復因原告遲未到案繳送駕駛執照，中
    壢監理站即自92年8 月29日起逕行註銷原告駕駛執照1 年，
    且因原告迄今尚未重新考領，即係有「駕駛執照業經註銷仍
    駕駛機車」之違規行為，並有桃園市政府交通事件裁決處11
    0 年8 月18日桃交裁罰字第1100084467號函暨所附違規查詢
    單、裁決查詢報表等影本（見本院卷第34至38頁）可稽。惟
    被告依道交條例第65條第1 項第3 款作成之系爭易處處分係
    屬負擔處分，不得附條件，已如前述，足見系爭易處處分違
    反行政程序法第93條之規定，具有瑕疵。又被告作成系爭易
    處處分之法律要件，除原告未依限期繳納罰鍰外，尚必須具
    備已確定之要件。系爭易處處分僅以原告未依限繳納罰鍰及
    送駕駛執照作為發生其所欲易處之法律效果即註銷駕駛執照
    之要件，違反道交條例第65條第1 項第3 款規定（理由後述
    ）。足見，系爭易處處分係違反行政程序法第93條及道交條
    例第65條第1 項第3 款等規定，且其違反規定之瑕疵均屬重
    大。
  ⒎由於道交條例第65條第1 項第3 款適用於本案，係原告受罰
    鍰600 元之原處分已經確定，及原告未依限期繳送駕駛執照
    ，作為易處處分之構成要件，法律規定甚明。而系爭易處處
    分不以該處分已經確定，作為發生規制效果之要件；又註銷
    銷駕駛執照處分，為具裁罰性之不利處分，為行政罰（行政
    罰法第2 條第2 款，另參司法院釋字第418 號及第699 號解
    釋理由) ，涉及人民權利，處罰應明確。惟系爭易處處分所
    附條件即使成就，亦明顯不能自該處分內容確定是否已合法
    發生其所意欲之註銷駕駛執照效果（系爭易處處分作成時，
    原處分一究係何時始能確定，則尚屬未可知）。斟酌此等與
    系爭易處處分相關情形，合理可認系爭易處處分所具重大瑕
    疵明顯，依行政程序法第111 條第7 款，處分無效，不發生
    原告之駕駛執照遭註銷之效力。
  ⒏綜上所述，本件原處分係僅憑系爭易處處分，即遽認原告之
    駕駛執照已經註銷，並據為本件裁罰原告9,000 元罰鍰、駕
    駛執照扣繳之依據。然依前揭說明，被告所為之逕行註銷原
    告駕駛執照之系爭易處處分，已具有明顯重大之瑕疵，即此
    瑕疵一望即知，並達到重大明顯之程度，是依行政程序法第
    111 條第7 款規定，系爭易處處分，應屬無效之處分而不生
    效力，亦即不生原告之駕駛執照已經註銷之效力；況且亦未
    見被告另有就系爭易處處分，另為送達受處分人即原告之事
    證，此有本院公務電話紀錄在卷可憑。是本件原處分再以原
    告於110 年1 月31日13時4 分許，駕駛系爭機車有「駕駛執
    照業經註銷仍駕駛機車」之違規行為，即乏採憑，而有違誤
    。換言之，系爭易處處分即註銷原告駕駛執照之處分係屬自
    始無效，因此，原告之駕照既未遭註銷，則本件原處分裁處
    原告之前提事實即駕駛執照業經註銷之事實，既已不存在，
    應堪認原處分認定之事實即原告「駕駛執照業經註銷仍駕駛
    機車」亦屬違法有誤。故原處分具有重大瑕疵而無效，原告
    訴請撤銷原處分，為有理由，應予准許。
五、本件判決基礎已臻明確，兩造其餘之攻擊防禦方法及訴訟資
    料經本院審酌後，核與判決結果不生影響，無一一論述之必
    要，附此敘明。
六、本件第一審裁判費300 元，爰依行政訴訟法第104 條準用民
    事訴訟法第78條規定，由被告負擔。又上開第一審裁判費30
    0 元係由原告預納，依行政訴訟法第237 條之8 第1 項規定
    ，法院為裁判費用之裁判時，應確定其費用額。立法理由在
    於為免交通裁決事件之當事人於判決確定後另行聲請確定訴
    訟費用之勞費，爰參考民事訴訟法第436 條之19規定，明定
    本條。從而，確定費用額之方法，應依行政訴訟法第104 條
    規定準用民事訴訟法第93條規定。據此，被告應給付原告之
    訴訟費用額為300 元，爰確定第一審訴訟費用額如主文第3
    項所示。
中    華    民    國   110    年    11    月    16    日
                  行政訴訟庭  法  官  徐  培  元
上為正本係照原本作成。
如不服本判決，應於判決送達後20日內，向本院提出上訴狀並表
明上訴理由（原判決所違背之法令及其具體內容或依訴訟資料可
認為原判決有違背法令之具體事實），其未載明上訴理由者，應
於提出上訴後20日內向本院補提理由書（上訴狀及上訴理由書均
須按他造人數附繕本，如未按期補提上訴理由書，則逕予駁回上
訴），並應繳納上訴裁判費新臺幣750元。
中    華    民    國   110    年    11    月    16    日
                              書記官  吳  文  彤